【裁判字號】    97,台上,2105
【裁判日期】    971009
【裁判案由】    請求分割共有物
【裁判全文】
最高法院民事判決            九十七年度台上字第二一０五號
上  訴  人  申 ○ ○
訴訟代理人  甘 龍 強律師
上  訴  人  未 ○ ○
訴訟代理人  楊 振 芳律師
上  訴  人  戊 ○ ○
            甲 ○ ○
            乙 ○ ○
            丙 ○ ○
            寅    ○
            午 ○ ○
            丁 ○ ○
            丑○○○
            己 ○ ○
            庚 ○ ○
            辛 ○ ○
            辰 ○ ○
            壬 ○ ○
            巳 ○ ○
            卯 ○ ○
            癸 ○ ○
            子 ○ ○
上列當事人間請求分割共有物事件，兩造對於中華民國九十七年
四月二十九日台灣高等法院台中分院第二審判決（九十五年度上
字第三三二號），各自提起上訴，本院判決如下：
    主  文
原判決廢棄，發回台灣高等法院台中分院。
    理  由
查分割共有物之訴，須共有人全體參與訴訟，其當事人之適格始
無欠缺。如有當事人不適格之情形，法院即不得對之為實體上之
裁判。又關於當事人適格與否，為法院應依職權調查之事項，無
論訴訟進行至如何之程度，應隨時依職權調查之。查本件第一審
共同被告邱連春於民國九十六年九月五日第一審法院判決後，將
其系爭土地應有部分十二分之一移轉登記與第一審原告申○○完
畢，已非系爭土地之共有人，自非本件分割共有物事件之適格當
事人，雖楊秀鸞受讓其對系爭土地之應有部分，關於原應承當邱
連春之訴訟上地位，應認為無訴訟上對立之關係而不存在。申○
○於原審撤回對非適格當事人邱連春之訴，為他造當事人所同意
，於法並無不合。又本件分割共有物訴訟，其訴訟標的對於共同
訴訟之各人必須合一確定，上訴人未○○合法聲明上訴，依民事
訴訟法第五十六條第一項第一款規定，其上訴效力及於同造當事
人之戊○○、甲○○、乙○○、丙○○、寅○、午○○、丁○○
、丑○○○、己○○、庚○○、辛○○、辰○○、壬○○、巳○
○、卯○○、癸○○、子○○。爰並列其為當事人，合先敘明。
次查原審將第一審判決廢棄，改判將坐落於彰化縣彰化市○○段
（下均同段）六四九之一地號、旱、面積一一、三三九平方公尺
土地（下稱系爭土地）分割如原判決附圖(二)（下稱附圖(二)，即Ｂ
方案）所示：編號（1） 部分面積八四七平方公尺分歸戊○○取
得；編號（2） 部分四二六平方公尺分歸庚○○、辛○○、辰○
○三人按各三分之一比例保持共有；編號（4） 部分八四七平方
公尺分歸丙○○取得；編號（5） 部分四二三平方公尺分歸寅○
取得；編號（6）部分四二三平方公尺分歸午○○取得；編號（7
）部分一七八平方公尺分歸丁○○取得；編號（8） 部分五九二
平方公尺分歸乙○○取得；編號（9） 部分五九二平方公尺分歸
己○○取得；編號（10）部分一七八平方公尺分歸丑○○○取得
；編號（11）部分一、○○一平方公尺分歸未○○取得；編號（
12）部分四二三平方公尺分歸甲○○取得；編號（13）部分一、
六九四平方公尺分歸申○○取得；編號（14）部分六三三平方公
尺分歸巳○○、壬○○、卯○○三人按各三分之一比例保持共有
；編號（17）部分二一一平方公尺分歸癸○○取得；編號（19）
部分一、六九四平方公尺分歸子○○取得；編號（20）部分一、
一七七平方公尺為道路，由兩造按原判決附表(一)（下稱附表(一)）
所示原應有部分之比例保持共有。戊○○、庚○○、辛○○、辰
○○、己○○、未○○應各補償丙○○、寅○、午○○、丁○○
、乙○○、丑○○○、甲○○，申○○、巳○○、壬○○、卯○
○、癸○○、子○○如原判決附表(三)（下稱附表(三)）所示之金額
。無非以：兩造共有之系爭土地使用分區為特定農業區、使用地
類別農牧用地，兩造之應有部分如附表(一)應有部分比例欄所示，
系爭土地並無因物之使用目的或法令規定、契約約定不能分割之
情形，且無法達成分割協議等情，為兩造所不爭，並有土地登記
謄本可稽。申○○訴請分割系爭土地，自屬有據。系爭土地屬農
業發展條例所稱之耕地，其中丙○○、戊○○、巳○○、壬○○
、卯○○、癸○○、庚○○、辛○○、辰○○係於八十九年一月
四日前因繼承取得所有權；子○○係於八十九年一月四日前因買
賣移轉登記取得所有權；申○○、邱連春係於八十九年一月四日
後因繼承取得所有權；未○○、己○○、乙○○、丁○○、丑○
○○係於八十九年一月四日前因分割繼承而取得所有權；午○○
、寅○係於八十九年一月四日後因分割繼承而取得所有權；甲○
○於八十九年一月四日後因強制執行程序拍定取得所有權，依農
業發展條例第三條第十一款及第十六條第一項第三款、第四款、
第二項規定，自得為原物分割。而系爭土地為不規則之多角形土
地，介於彰南路及大肚溪之間，南側及西側面臨約三公尺寬之巷
道，東側近溪則無道路，惟西南方部分巷道，為未○○、己○○
、乙○○、午○○等人之先人與鄰居於七十三年間共同向六六七
地號地主訂約購入私設，已為既成巷道。地上現有戊○○、丙○
○、午○○、丁○○、丑○○○、未○○、乙○○、己○○與訴
外人李啟明、李榮進建造之平房、樓房共二十三處；東側土地仍
種植荔枝果樹；餘為空地，業經勘驗測量屬實。足見系爭土地使
用狀況交錯複雜，且兩造未按其應有部分比例使用。兩造之基本
共同分割準則，係將系爭土地建有房屋部分之土地，儘量分歸該
建屋之共有人，惟其使用之面積既與應有部分之比例未盡相符，
且考量土地之完整利用及最佳效用，則不能全然以房屋坐落之面
積為分割之依據。又辰○○，庚○○、辛○○三人及巳○○、壬
○○、卯○○三人均表示分割後各願維持其間共有關係，均應予
尊重。又系爭土地共有人計十九人，其分割後之筆數不得逾十九
筆，且土地面積達一一、三三九平方公尺，但四周未全部面臨道
路，其西南方之巷道，有部分借道同段六六七地號鄰地，則於系
爭土地內實有留設道路，由兩造維持共有關係之必要。本件依此
分割方法及原則為分割，乃契合多數共有人意願及共有物性質、
經濟效用，應符合整體之利益均衡。關於系爭土地之分割方案，
申○○、未○○等人及甲○○（含戊○○）各提出Ａ方案及Ｂ方
案，經命彰化縣彰化地政事務所派員複丈製為原判決附圖(一)（下
稱附圖(一)，即Ａ方案）及附圖(二)（即Ｂ方案）。上開二方案，已
慮及保留主要建物，儘量將主要建物坐落土地位置分歸其所有人
暨尊重維持共有關係及於土地內留設道路以利兩造通行之基本原
則。惟系爭土地面積多達一一、三三九平方公尺，無論東西抑南
北距離均甚長，申○○所提出之Ａ方案，因囿於現狀，預留道路
僅寬各三公尺，並於東北方編號（12）與（14）之間形成多處曲
彎，於西南方則依借道六六七地號土地之多寡而形成極狹窄之預
留道路，均不利交通工具之出入及會車，其西南方亦有因私設道
路界址糾葛而陷於無聯外道路之虞。且其囿於現狀，而使各分割
後之區塊界線彎曲不整，乃不利於土地之整體利用，而有害其經
濟價值，且使申○○獨得超完整之東北方土地，而逼使甲○○分
得最北方之裡地，其分割後之土地價值至為懸殊，乃欠公允。是
申○○所提之Ａ方案並非妥適可取。而甲○○所提之Ｂ方案，乃
不拘泥於不當使用之現狀，預留之道路均為寬四公尺，儘量取直
而無不當彎曲，於其西南方亦留四米寬道路，以免借道鄰地之弊
，乃皆有利系爭既長且寬土地分割後，各共有人分得土地之出入
及車輛通行。又各共有人分得之區塊間之界線平直完整，無不當
彎曲轉折，乃利於土地之利用及經濟效用之發揮，雖使部分建物
週邊或前緣受損，惟此為各建物所有人應有部分不足之故，但對
其主建物則皆無妨礙，故此方案仍瑕不掩瑜。且此方案主要乃就
原無建物於土地上之共有人即甲○○、癸○○與Ａ方案申○○分
得之位置而稍作調整，卻可得編號（13）與（2） 之間（即Ａ方
案編號（12）與（14）之間）之預留道路無嚴重彎曲，暨各共有
人分得之土地價值無嚴重懸殊之弊，因此，本院斟酌系爭共有土
地之上開性質，各共有人之利害關係及實際使用情形，暨土地之
完整利用之經濟價值等情況，認以附圖(二)即Ｂ方案較符合全體共
有人利益之分割方法。復按法院裁判分割共有物，如依原物數量
按應有部分之比例分配，其價值顯不相當者，自應按其價值按應
有部分之比例定其分配，方屬公平。查本件系爭土地面積極廣，
東西南北均長，其西南方鄰近主要道路彰南路，東北方鄰近大肚
溪，則屬裡地，因有無臨近巷道而價值互殊，且因依各共有人之
使用現況及需求而分配，致各共有人分得面積與其應有部分應得
面積不相一致，依上開說明，自應以金錢相互補償，因依鑑價結
果，各共有人依Ｂ方案分得之土地價值與應有部分應得之價值增
減差額，計算其應相互補償之金額並判命補償等詞，為其判斷之
基礎。
按定共有物分割之方法，固可由法院自由裁量，但亦須以其方法
適當者為限。又法院裁判分割共有物，須斟酌各共有人之利害關
係、使用情形、共有物之性質及價值、經濟效用，符合公平經濟
原則，其分割方法始得謂為適當。查本件系爭土地使用分區為特
定農業區、使用地類別為農牧用地，其西南方鄰近主要道路彰南
路，南側及西側面臨約三公尺寬之巷道，東北方則屬裡地鄰近大
肚溪，乃原審確定之事實。果爾，系爭土地既為農牧使用，一方
鄰近大肚溪，則道路似以供個人出入及農務使用為已足，與供交
通使用之一般往來通行情形有別。又供出入之臨系爭土地周遭道
路原僅三公尺寬，原審竟以通行便利會車為由，而於系爭土地內
留設較寬之四公尺道路，其分割方法是否適宜，已非無疑。其次
系爭土地西南方部分巷道，係未○○、己○○、乙○○、午○○
等人之先人與鄰居於七十三年間共同向六六七地號地主訂約購入
私設，已為既成巷道，亦為原審所認定。既有既成巷道存在，且
該巷道係與鄰地所有人洽商設置，似無爭議，果係如此，則臨該
巷道或已為該巷道之系爭土地性質，於裁判分割時自應斟酌。易
言之，如未考慮此事實而於系爭土地上再留設通行用途之共有地
，即不符經濟效益，對全體共有人自難謂為妥當。原審未詳加調
查審認，僅以西南方因借道六六七地號土地多寡形成極狹窄之預
留道路，或有因私設道路界址糾葛而陷於無聯外道路之虞為由，
而在系爭土地留設四公尺寬通路，尤其因此將拆除現有部分共有
人於系爭土地上之建物（一審卷第七十六頁使用現況複丈成果圖
參見），亦屬可議。上訴論旨，指摘原判決不當，求予廢棄，非
無理由。
據上論結，本件上訴為有理由。依民事訴訟法第四百七十七條第
一項、第四百七十八條第二項，判決如主文。
中    華    民    國  九十七  年    十    月    九    日
                      最高法院民事第四庭
                          審判長法官  許  朝  雄
                                法官  陳  淑  敏
                                法官  鄭  玉  山
                                法官  袁  靜  文
                                法官  許  正  順
      本件正本證明與原本無異
                                      書  記  官
中    華    民    國  九十七  年    十    月  二十二  日
                                                      v


司法院資訊處製作；財團法人民間司法改革基金會備份。
